臺灣臺東地方法院民事判決　　　　　　　100年度簡上字第9號
上　訴　人　邱寶玉
訴訟代理人　劉家兆
被　上訴人　林玉蘭
訴訟代理人　王世立
上列當事人間債務人異議之訴等事件，上訴人對於民國100年1月
21日本院99年度東簡字第134 號第一審判決提起上訴，本院於民
國100年6月21日言詞辯論終結，判決如下：
    主  文
上訴駁回。
第二審訴訟費用由上訴人負擔。
    事實及理由
壹、程序方面
    按訴於第二審程序之變更或追加，非經他造同意不得為之，
    但民事訴訟法第255條第1項第2款至第6款情形，不在此限；
    原告於訴狀送達後不得將原訴變更或追加他訴，但請求之基
    礎事實同一者，不在此限；又對於簡易程序之第一審裁判所
    為之上訴程序，準用民事訴訟法第3編第1章之規定；民事訴
    訟法第446第1項、第255條第1項第2款、第436條之1第3項分
    別定有明文。上訴人於原審主張其於民國88年4 月15日向訴
    外人陳玉蘭購買坐落臺東縣卑南鄉○○段24地號、臺東縣卑
    南鄉○○段290地號、臺東縣卑南鄉○○段291地號如附圖所
    示Ｆ部分面積91.23 平方公尺土地上建物、Ｇ部分面積6.63
    平方公尺土地上建物（以下統稱系爭建物），並為此聲明確
    認系爭建物為上訴人所有；嗣於第二審訴訟程序，上訴人基
    於同一主張事實，變更聲明確認上訴人對系爭建物有事實上
    處分權存在，核與上開法律規定相符，先予敘明。
貳、實體方面
一、上訴人起訴主張：其於88年4 月15日向陳玉蘭購買系爭建物
    ；本院99年6月8日98年度東簡字第281 號民事判決未經通知
    陳玉蘭到庭作證，即命上訴人交還系爭建物，顯有消滅債權
    之事由發生，遂提起債務人異議之訴等語。嗣因原審判決上
    訴人全部敗訴，上訴人乃提起本件上訴，除補充陳稱：原審
    判決以欠缺權利保護要件為由駁回上訴人第一審之訴，復又
    表示上訴人應受爭點效拘束，前後矛盾且違背法令；另系爭
    建物所有權人固不知為何人，然系爭建物確係訴外人即被上
    訴人配偶張清疆向第三人買得使用權，再由上訴人向合夥代
    表人陳玉蘭買下使用權等語外，並聲明：(一)原判決廢棄；(二)
    本院99年度司執誠字第6503號強制執行事件就系爭建物所為
    之強制執行程序，應予撤銷；(三)確認上訴人對系爭建物有事
    實上處分權存在。
二、被上訴人則以：本院99年6月8日98年度東簡字第281 號民事
    判決已經確定，上訴人不得再行提起本件債務人異議之訴等
    語，資為抗辯。嗣因上訴人不服原審判決而提起上訴，被上
    訴人乃答辯聲明：上訴駁回。
三、兩造不爭執之事實
  (一)被上訴人於他案（本院98年度東簡字第281 號）主張：渠將
    系爭建物租予張清疆、張模、陳玉蘭、陳芳雄、陳蔡霜娘、
    陳秋好、吳振山、呂老拐、田丁禎等9位合夥人，嗣因該9位
    合夥人將冰店經營權、器具及汽車頂讓予上訴人，兩造乃口
    頭約定上訴人應為承租系爭建物而按月給付租金新臺幣（下
    同）15,000元；詎上訴人竟於95年5月2日以存證信函表示每
    月僅願支付租金8,000 元，被上訴人無法接受而依租賃物返
    還請求權，請求被上訴人返還系爭建物。本院99年6月8日98
    年度東簡字第281 號民事判決命上訴人交還系爭建物並宣告
    得假執行，上訴人不服而對之提起上訴（本院99年度簡上字
    第14號），復經本院於99年12月28日判決駁回上訴確定。
  (二)兩造於本院98年度東簡字第281 號訴訟中，以兩造間就系爭
    建物有無租賃關係存在乙點為重要爭點（上訴人於該案抗辯
    其購買取得系爭建物），本院基於當事人辯論之結果，於98
    年度東簡字第281 號判決理由中，判認兩造間就系爭建物有
    租賃關係存在；嗣上訴人不服而提起上訴（本院99年度簡上
    字第14號），本院復於本院99年度簡上字第14號判決理由中
    ，判認兩造間就系爭建物有租賃關係存在並駁回上訴確定。
    茲因上訴人認為依據陳玉蘭之證詞足以推翻原判斷之情形，
    遂於本件訴訟中請求確認其對系爭建物有處分權存在。
  (三)被上訴人持本院99年6月8日98年度東簡字第281 號宣告得假
    執行之民事判決，聲請開始強制執行程序（本院99年度司執
    字第6503號），上訴人乃認有消滅債權之事由存在而提起債
    務人異議之訴（本院99年度東簡字第134 號訴訟即本件第一
    審之訴），經判決駁回上訴人在第一審之訴後，上訴人不服
    而提起本件上訴。
四、兩造間之爭點及本院得心證之理由
  (一)上訴人得否提起本件債務人異議之訴？
    1.按執行名義成立後，如有消滅或妨礙債權人請求之事由發
      生，債務人得於強制執行程序終結前，向執行法院對債權
      人提起異議之訴；如以裁判為執行名義時，其為異議原因
      之事實發生在前訴訟言詞辯論終結後者，亦得主張之；執
      行名義無確定判決同一之效力者，於執行名義成立前，如
      有債權不成立或消滅或妨礙債權人請求之事由發生，債務
      人亦得於強制執行程序終結前提起異議之訴；強制執行法
      第14條第1項及第2項定有明文。又強制執行以假執行裁判
      為執行名義者，不得依強制執行法第14條第2 項提起債務
      人異議之訴；此參假執行之裁判業經實體上權利存否之審
      查，且債務人於訴訟程序有抗辯機會並得依法請求救濟，
      核與該項規定立法意旨：「無實體上確定力之執行名義，
      未經實體上權利存否之審查，債務人亦無抗辯機會，故此
      項執行名義成立前，所存實體上權利義務存否之爭執，宜
      許債務人提起異議之訴，以謀求救濟……」不符，足可明
      瞭。
    2.上訴人雖稱本院99年6月8日98年度東簡字第281 號民事判
      決未經通知陳玉蘭到庭作證，即命上訴人將系爭建物內物
      品搬離後交還，故有消滅債權之事由存在云云（見本院卷
      第70頁）。然所謂消滅債權人請求之事由發生，係指發生
      清償、提存、抵銷、免除或其他類此之情形而言；上訴人
      上開主張應屬對該第一審判決所為程序瑕疵方面之指摘，
      而非發生消滅債權人請求之事由，至為顯然。揆諸前揭法
      律規定，上訴此部分主張核與要件不符，洵屬無據。
    3.再者，上訴人上開指摘事由應係發生於該第一審判決前之
      事實，縱認該指摘內容為消滅債權人請求之事由，上訴人
      仍非不得於第一審訴訟程序依法行使抗辯之權利或依法請
      求救濟，實無再另提起債務人異議之訴之必要。從而，上
      訴人提起本件債務人異議之訴，亦與強制執行法第14條第
      2項規定有違，應予駁回。
  (二)上訴人就系爭建物有無事實上處分權存在？
    1.按法院於確定判決理由中，就訴訟標的以外當事人所主張
      之重要爭點，本於當事人辯論之結果已為判斷時，除有顯
      然違背法令或當事人已提出新訴訟資料足以推翻原判斷之
      情形外，於同一當事人間就與該重要爭點有關所提起之他
      訴訟，不得再為相反之主張，法院亦不得作相反之判斷，
      以符民事訴訟法上之誠信原則。
    2.查兩造於本院98年度東簡字第281 號訴訟中，以兩造間就
      系爭建物有無租賃關係存在為重要爭點（上訴人於該案抗
      辯其購買取得系爭建物），本院基於當事人辯論之結果，
      於98年度東簡字第281 號判決理由中，判認兩造間就系爭
      建物有租賃關係存在；嗣上訴人不服而提起上訴（本院99
      年度簡上字第14號），本院復於本院99年度簡上字第14號
      判決理由中，判認兩造間就系爭建物有租賃關係存在並駁
      回上訴確定等情，業經本院調閱上開民事卷宗審核無訛，
      復為兩造所不爭執，足堪認定。
    3.上訴人固認陳玉蘭之證詞足以推翻原判斷之情形，並主張
      其已經購買取得系爭建物，故其對系爭建物有處分權存在
      云云。然本院98年度東簡字第281 號第一審判決及99年度
      簡上字第14號第二審判決，均已審酌上訴人關於其購買取
      得系爭建物之抗辯，本院99年度簡上字第14號第二審判決
      復又詳載陳玉蘭證詞不足採信之理由（見本院99年度簡上
      字第14號第二審判決書第6頁至第7頁），自難認為陳玉蘭
      之證詞為新訴訟資料且足以推翻原判斷；從而，前訴訟（
      本院98年度東簡字第281 號及99年度簡上字第14號之第一
      審訴訟與第二審訴訟）與本訴訟當事人既然同一，且前訴
      訟就兩造間就系爭建物有無租賃關係存在之判斷亦無顯然
      違背法令之情形，則揆前揭說明，上訴人於本訴訟自不得
      為其係購買取得系爭建物事實上處分權而非租賃之相反主
      張，本院亦不得作相反之判斷，以符民事訴訟法上之誠信
      原則。
    4.上訴人雖又陳稱其因聽力殘障，對於審判長詢問事項答非
      所問，且前審所傳證人均非契約當事人，該證詞僅係合夥
      人內部事項而不足採證，故有再通知陳玉蘭到庭作證以釐
      清案情之必要云云。惟查：兩造應受爭點效拘束，業經本
      院論述如前；上訴人聲請通知陳玉蘭到庭作證之事項復與
      第一審之待證事實相同（見本院卷第25頁），亦難認有重
      複調查之必要；況且，陳玉蘭於99年9月2日到庭乃係接受
      原審法官詢問而作證（見原審卷第46頁至第47頁），此與
      上訴人對於審判長詢問事項是否答非所問無涉，當難據以
      認定具有重複通知陳玉蘭作證之必要。此外，觀諸呂老拐
      、田丁禎、吳振山、陳芳雄等人證述渠等出資合夥經營冰
      品店，機器設備是用買的，房子則是用租的等語（見本院
      本院99年度簡上字第14號第二審判決書第6頁至第7頁），
      足知系爭建物並非合夥財產；縱陳玉蘭以合夥人之名義將
      系爭建物賣予上訴人，該契約對系爭建物所有權人或事實
      上處分權人仍無拘束力存在；上訴人主張渠等非為契約當
      事人，故證詞僅係合夥人內部事項而不足採證云云，容有
      誤會，附此敘明。
五、綜上所述，上訴人提起本件債務人異議之訴，核與強制執行
    法第14條第1項及第2項所規定之要件均有不符；上訴人請求
    確認其對系爭建物有事實上處分權存在，亦無理由，應予駁
    回。
六、本件事證已臻明確，兩造其餘攻擊防禦方法及所舉未經援用
    之證據，經本院斟酌後，認為均不足以影響本判決之結果，
    爰不一一論駁，併此敘明。
七、據上論結，本件上訴為無理由，依民事訴訟法第436條之1第
    3項、第449條第1項、第78條，判決如主文。
中    華    民    國   100    年    6     月    30    日
                  民事庭審判長法  官  陳兆翔
                              法  官  陳世源
                              法  官  陳谷鴻
以上正本係照原本作成。
本判決不得上訴。
中    華    民    國   100    年    7     月    1     日
                              書記官  林慧芬